【裁判字號】    94,勞上,17
【裁判日期】    950222
【裁判案由】    損害賠償等
【裁判全文】
臺灣高等法院高雄分院民事判決          94年度勞上字第17號
上  訴  人  甲○○
被 上訴 人  中國石油股
            份有限公司
法定代理人  乙○○
訴訟代理人  周中臣律師
            黃錫耀律師
上列當事人間請求損害賠償等事件，上訴人對於民國94年11月16
日臺灣高雄地方法院94年度勞訴字第36號第一審判決提起上訴，
本院於95年2 月8 日言詞辯論終結，判決如下：
    主  文
上訴駁回。
第二審訴訟費用由上訴人負擔。
    事實及理由
壹、程序部分：
    上訴人於上訴時，聲請選定本院准其訴訟救助之法官許明進
    、張明振、謝肅珍等為本件審判法官，惟未於第一次期日前
    ，與被上訴人合意，並以文書證之，其聲請不合民事訴訟合
    意選定法官審判暫行條例第3 條之規定，不應准許，合先敘
    明。
貳、實體部分：
一、本件上訴人起訴主張：上訴人自民國81年8 月起受僱於被上
    訴人，在被上訴人所屬林園石化廠任職，至87年1 月底，被
    上訴人以公告向其員工佯稱，被上訴人將改制為民營，員工
    若自願離職，可取得1 個月預告期間工資及每1 年年資為2
    個月平均工資並加發6 個月薪資之資遣費，較民營化後適用
    勞動基準法（下稱勞基法）之規定，資遣僅得領取1 個月預
    告期間工資及每1 年年資為1 個月平均工資之資遣費優惠云
    云，致上訴人陷於錯誤，乃簽立專案裁減資遣同意書（下稱
    系爭同意書），於87年2 月28日接受資遣，惟嗣後上訴人於
    93 年3月至5 月間閱報，發現被上訴人迄未民營化，且國營
    事業民營化時，舊有年資結算方式原本即為每1 年年資算2
    個月平均工資，再加發6 個月薪給及1 個月預告工資，而非
    依勞基法之規定計算，故上開專案裁減資遣方案並無較優惠
    可言，方知被騙，上訴人係受被上訴人施用詐術才接受專案
    裁減，且上訴人僅30歲，無社會經驗，當時近似心神喪失，
    不知被上訴人何時民營，亦不知公營事業移轉民營條例之規
    定，信任被上訴人之行為，才茫茫然接受資遣，上訴人同意
    終止僱傭契約之意思表示應屬無效，兩造間之僱傭關係仍然
    存在；且上訴人對於所擔任之工作亦無不勝任情事，被上訴
    人將上訴人資遣亦不合於勞基法第11條規定。又上訴人於遭
    被上訴人違法資遣時之月薪為新台幣（下同）42,350元，自
    87 年3月起迄93年5 月31日止，已有75個月共計3,176,250
    元薪資未領，且上訴人因遭被上訴人詐騙受有精神上痛苦，
    被上訴人應賠償精神慰撫金2,000,000 元。爰依侵權行為及
    勞基法之規定，求為判決：(一)確認兩造間僱傭關係存在。(二)
    被上訴人應給付上訴人5,176,250 元，及自93年6 月1 日起
    ，按月給付42,350元等語。
二、被上訴人則以：上訴人係自願接受專案裁減資遣，並已領取
    資遣費離職，被上訴人並未對上訴人施用詐術，縱認有施用
    詐術，惟上訴人於87年2 月28日即離職，其於94年1 月18日
    提起本件訴訟，已逾得行使撤銷權之1 年除斥期間，及逾得
    請求損害賠償之2 年消滅時效期間，另上訴人意識清楚，並
    無心神喪失，本件兩造係合意終止僱傭契約，並無適用勞基
    法第11條之餘地等語，資為抗辯。
三、原審判決駁回上訴人之訴，上訴人不服，上訴聲明求為判決
    ：(一)原判決廢棄。(二)確認兩造間僱傭關係存在。(三)被上訴人
    應給付上訴人5,176,250 元，並應自93年6 月1 日起，按月
    給付上訴人42,350元。
    被上訴人則聲明上訴駁回。
四、兩造對於下列事項不爭執，並有系爭同意書、專案裁減人員
    給付金額清單等附卷可稽，堪予採信：
  (一)上訴人自81年8 月起受僱於被上訴人，在被上訴人所屬林園
    石化廠任職，於87年2 月28日辦理離職，並領取勞保補償費
    221,868 元、1 個月之預告工資42350 元、加發之6 個月工
    資254100元，以及年資以每1 年兩個月平均工資計算之基本
    給與589226元等資遣費。總共領取1,107,544 元，其中
    882,66 9元，因上訴人在職時曾經向中央信託借款，故被扣
    款清償該借款，實際領到224,875 元。
  (二)被上訴人公司有預定要民營化，但到現在為止尚未完成民營
    化。
五、兩造爭執之事項為：
  (一)兩造在87年2月28日有無合意終止僱傭契約？
  (二)如有合意終止，被上訴人有無使用詐術使上訴人同意終止？
  (三)如被上訴人有使用詐術，上訴人於本院辯論時撤銷意思表示
    ，是否已逾1 年之除斥期間，及其請求權是否已罹於2 年之
    時效期間？
六、關於兩造在87年2 月28日有無合意終止僱傭契約部分，經查
    ：
  (一)上訴人簽立之系爭同意書，其標題為「中國石油公司專案
    裁減資遣同意書」，其「同意內容」欄記載「一本人不符合
    專案裁減退休條件，經審慎詳加考慮後，同意依据『經濟部
    所屬事業人員退休、撫卹及資遣辦法』第23條第5 款（對所
    擔任之工作確不能勝任）及『本公司專案裁減人員作業注意
    事項』規定接受專案資遣。二裁退後不得以任何理由要求重
    返公司工作」，其「生效日期」欄記載「民國87年2 月28
    日（即次日零時起生效）」等語（見原審卷第15頁），而上
    訴人並於87年2 月28日辦理離職，領取上開資遣費，足見上
    訴人確係自願同意於87年2 月28日接受被上訴人資遣，兩造
    確在87年2 月28日合意終止僱傭契約，堪予認定。上訴人主
    張兩造未合意終止云云，不足採取。
  (二)系爭同意書「同意內容」欄所載「對所擔任之工作確不能勝
    任」等語，雖與勞基法第11條第5 款雇主得單方預告終止勞
    動契約之規定用語相同，惟本件兩造係合意終止僱傭契約，
    並非被上訴人以僱主身分單方預告終止僱傭契約，因此並不
    能適用勞基法第11條第5 款之規定，亦無審究上訴人是否對
    所擔任之工作確有不能勝任之必要。上訴人主張被上訴人違
    反勞基法第11條第5 款之規定云云，亦不足採。
  (三)上訴人主張其簽立系爭同意書時，僅30歲，無社會經驗，近
    似心神喪失云云，被上訴人則否認上訴人有近似心神喪失之
    情事，上訴人未舉證以實其說，此部分主張，亦不足採。
  (四)系爭同意書備註欄記載「本同意書依權責核定」等語，則系
    爭同意書由上訴人任職之被上訴人所屬林園石化廠負責人陳
    增榮批准，亦無不合，上訴人主張系爭同意書未經被上訴人
    之負責人陳朝威批准，而由被上訴人所屬林園石化廠負責人
    陳增榮批准，於法不合，不生終止契約之效力云云，亦不足
    採。
七、關於被上訴人有無使用詐術使上訴人同意終止僱傭契約部分
    ，經查：
  (一)按主張被詐欺而為意思表示之當事人，應就此項事實負舉證
    之責任，最高法院著有44年台上字第75號判例可資參照。本
    件上訴人主張被上訴人以公告向伊詐稱專案裁減資遣方案較
    民營化後適用勞基法之規定優惠，致伊陷於錯誤，簽立系爭
    同意書接受資遣等情，已為被上訴人所否認，依上開說明，
    即應由上訴人就該有利於己事實負舉證之責。惟查，上訴人
    並未舉證以實其說，已不足採。且查依勞基法第16條第3 項
    規定，僱主未依規定期間預告而終止契約者，始須給付預告
    期間之工資。依同法第17條之規定，資遣費係以每滿一年發
    給相當於一個月平均工資，未滿一年者之月數，依比例計給
    。而本件兩造合意終止所發給之資遣費則包括勞保補償費22
    1,868 元、1 個月之預告工資42350 元、加發之6 個月工資
    254100元，以及年資以每1 年兩個月平均工資計算之基本給
    與589226元等共1,107,544 元，已如前述，足見被上訴人發
    給之資遣費確較勞基法規定僱主終止勞動契約時應發給之資
    遣費優惠，因此縱使被上訴人有以公告稱專案裁減資遣方案
    較民營化後適用勞基法之規定優惠云云，亦無行使詐術可言
    。上訴人上開主張，不足採取。
  (二)又87年2 月28日當時施行之公營事業移轉民營條例第8 條第
    2 項規定：公營事業轉為民營型態之日，從業人員不願或未
    隨同移轉者，其離職給與應依勞基法退休標準給付（即每滿
    1 年給與2 個月平均工資，但超過15年部分每滿1 年給與1
    個月平均工資，最多給與45個月平均工資），並加發移轉時
    薪給標準6 個月薪給及1 個月預告工資等情，雖似與被上訴
    人給付上訴人之上開資遣費相當，惟查該條項規定之離職給
    與，係指在「公營事業轉為民營型態之日」時，始有其適用
    ，若在「公營事業轉為民營型態之日」之前離職者，並無該
    條項之適用，本件上訴人係在被上訴人轉為民營型態之日之
    前離職，自尚無該條項之適用，被上訴人願依該條項之標準
    計算資遣費給付上訴人，此與一般所謂「優惠」並無違背，
    故縱使被上訴人曾表示以「優惠」給付資遣費，亦無行使詐
    術，剝奪上訴人在公營事業移轉民營條例所定可享有之權利
    可言。上訴人主張被上訴人給付之資遣費並無「優惠」，其
    以詐術剝奪上訴人在公營事業移轉民營條例所定可享有之權
    利云云，亦不足採取。
  (三)又兩造於87年2 月28日合意終止僱傭契約後，被上訴人即無
    給付薪資予上訴人之義務，上訴人主張被上訴人詐取伊自87
    年3 月1 日起之薪資云云，即不足採。
八、兩造已在87年2 月28日合意終止僱傭契約，且被上訴人並未
    使用詐術使上訴人同意終止，已如前述，則關於上訴人於本
    院辯論時撤銷意思表示，是否已逾1 年之除斥期間，及其請
    求權是否罹於2 年之時效期間，即無庸審酌。
九、綜上所述，兩造之僱傭關係業因雙方合法終止而不存在，上
    訴人依侵權行為及勞基法之規定，訴請確認兩造之僱傭關係
    存在，及請求被上訴人給付自87年3 月1 日起至93年5 月31
    日止之工資及精神慰撫金共5,176, 250元，暨請求被上訴人
    自93年6 月1 日起，按月給付工資42,350元，均無理由，應
    予駁回。原審為上訴人敗訴之判決，並無不合。上訴意旨指
    摘原判決不當，求予廢棄改判，為無理由，應予駁回。
據上論結，本件上訴為無理由，依民事訴訟法第449 條第1 項、
第78條，判決如主文。
中    華    民    國    95    年    2     月    22    日
                            民事第三庭
                                審判長法官 張國彬
                                法      官 吳登輝
                                法      官 楊富強
以上正本證明與原本無異。
如對本判決上訴，須於判決送達後20日內向本院提出上訴狀，其
未表明上訴理由者，應於上訴後20日內向本院提出上訴理由書（
均須按他造當事人之人數附繕本）。上訴時應提出委任律師或具
有律師資格之人之委任狀，並依附註條文規定辦理。
中    華    民    國    95    年    2     月    22    日
                                書  記 官  陳靖華
附註：
民事訴訟法第466 條之1 ：對於第二審判決上訴，上訴人應委任
律師為訴訟代理人，但上訴人或其法定代理人具有律師資格者，
不在此限。
上訴人之配偶、三親等內之血親、二親等內之姻親，或上訴人為
法人、中央或地方機關時，其所屬專任人員具有律師資格並經法
院認適當者，亦得為第三審訴訟代理人。
第1 項但書及第2 項情形，應於提起上訴或委任時釋明之。


司法院資訊處製作；財團法人民間司法改革基金會備份。
